ACORDAO-COMPLETO-2365893

ACÓRDÃO 1898/2019 ATA 30/2019 - PLENÁRIO

VISTOS, relatados e discutidos estes autos de tomada de contas especial instaurada pelo Ministério do Turismo em face de Orlando Cordeiro Oliveira, ex-prefeito de Aricanduva/MG, em razão da impugnação total das despesas do convênio 732965/2010, firmado com o município, cujo objeto era apoiar a realização da "X Festa do Peão de Boiadeiro de Aricanduva";
ACORDAM os Ministros do Tribunal de Contas da União, reunidos em sessão do Plenário, ante as razões expostas pelo Relator, em:
9.1. rejeitar as alegações de defesa de Orlando Cordeiro Oliveira;
9.2. julgar irregulares as contas de Orlando Cordeiro Oliveira, com fundamento nos arts. 1º, inciso I, 16, III, "b" e "c", 19 e 23, III, da Lei 8.443/1992, e condená-lo ao pagamento das quantias a seguir especificadas, com a fixação do prazo de quinze dias, a contar da notificação, para que comprove, perante o Tribunal (art. 214, inciso III, alínea "a", do Regimento Interno do TCU) , o recolhimento da dívida ao Tesouro Nacional, atualizada monetariamente e acrescida dos juros de mora, calculados a partir das datas discriminadas, até a data do recolhimento, na forma prevista na legislação em vigor;
	Data
	Valor (R$) 
	Débito / (Crédito) 

	5/7/2010
	100.000,00
	Débito

	25/8/2010
	 (9.558,82) 
	 (Crédito) 

                         Valor atualizado do débito (25/7/2019) : R$ 151.632,36
9.3.  aplicar a Orlando Cordeiro Oliveira a multa prevista no artigo 57 da Lei 8.443/1992, no valor de R$ 150.000,00 (cento e cinquenta mil reais) , fixando-lhe o prazo de 15 (quinze) dias, a contar da notificação, para que comprove, perante o Tribunal (art. 214, inciso III, alínea "a", do Regimento Interno) , o recolhimento da dívida ao Tesouro Nacional, atualizada monetariamente desde a data do presente acórdão até a do efetivo recolhimento, se for paga após o vencimento, na forma da legislação em vigor;
9.4. autorizar a cobrança judicial das dívidas, caso não atendidas as notificações, nos termos do art. 28, II, da Lei 8.443/1992, c/c o art. 219, inciso II, do Regimento Interno do TCU;
9.5. considerar graves as infrações cometidas por Orlando Cordeiro Oliveira, nos termos do art. 60 da Lei 8.443/1992 c/c art. 270, §1º, do Regimento Interno do TCU;
9.6. inabilitar Orlando Cordeiro Oliveira para o exercício de cargo em comissão ou função de confiança no âmbito da Administração Pública, pelo período de cinco anos, com fundamento no art. 60 da Lei 8.443/1992 c/c art. 270, §2º, do Regimento Interno do TCU;
9.7. encaminhar cópia desta deliberação ao Procurador-Chefe da Procuradoria da República no Estado de Minas Gerais, nos termos do art. 16, § 3º, da Lei 8.443/1992 c/c o art. 209, § 7º, do Regimento Interno do TCU, para adoção das medidas que entender cabíveis.

Tomada de contas especial instaurada em razão da impugnação total das despesas de convênio firmado para apoiar a realização da "X Festa do Peão de Boiadeiro de Aricanduva".

3. Interessados/Responsáveis:
3.1. Interessado: Ministério do Turismo (vinculador) (05.457.283/0001-19)
3.2. Responsável: Orlando Cordeiro Oliveira (XXX.033.176-XX).

13.1. Ministros presentes: José Mucio Monteiro (Presidente), Walton Alencar Rodrigues (Relator), Benjamin Zymler, Raimundo Carreiro, Ana Arraes, Bruno Dantas e Vital do Rêgo.
13.2. Ministro-Substituto convocado: Augusto Sherman Cavalcanti.
13.3. Ministros-Substitutos presentes: André Luís de Carvalho e Weder de Oliveira.

ACORDAO-COMPLETO-2370560

Acórdão de Relação 1011/2020 - Plenário

Acórdão de Relação

WALTON ALENCAR RODRIGUES

Por meio de parecer à peça 24, o representante do MP/TCU descreveu adequadamente os fatos e examinou as alegações de defesa do responsável, in verbis:
"Cuidam os autos de tomada de contas especial instaurada pelo Ministério do Turismo (MTur) , em desfavor do Sr. Orlando Cordeiro de Oliveira, ex-prefeito de Aricanduva/MG, devido à impugnação total de despesas do Convênio nº 732965/2010 (peça 1, p. 37-55) , celebrado com o referido Município em 03/05/2010, tendo por objeto incentivar o turismo, por meio do apoio à realização do Projeto intitulado "X Festa do Peão de Boiadeiro de Aricanduva".
Conforme o Plano de Trabalho (peça 1, p. 13-17) , os recursos do convênio deveriam ser aplicados no pagamento do show da dupla Rionegro e Solimões e no serviço de locação de equipamentos de iluminação, palco e som, contratado junto à empresa Projectum Comunicação Studio de Áudio e Vídeo Ltda. (peça 20, p. 45-47) . Para tanto, foram previstos R$ 105.000,00, dos quais R$ 100.000,00 arcados pelo concedente (creditado em 05/07/2010; peça 20, p. 20) e R$ 5.000,00 a título de contrapartida. O ajuste teve vigência de 04/05/2010 a 02/10/2010 (peça 1, p. 157) .
Em análise à prestação de contas apresentada, o MTur reprovou a execução física do objeto. Apesar de o convenente ter apresentado algumas fotos impressas e um CD-ROM com o objetivo de comprovar a realização do evento (peça 1, p. 70) , recaíram dúvidas quanto à legitimidade desses registros, posto que, em análise comparativa, foi identificado que o nome "Ibiza Eventos" constava de uma versão das fotos, e tinha sido apagado na outra, constituindo indício de fraude (peça 1, p. 79-83) . Além da diferença entre as fotos, chamou a atenção o fato de constar nome de empresa diferente daquela que foi contratada para a locação dos equipamentos (Ibiza x Projectiun) . Assim, sem manifestar-se quanto à execução financeira, o Ministério reprovou as contas, impugnando o valor total do repasse e atribuindo ao então prefeito, Sr. Orlando Cordeiro de Oliveira, a responsabilidade pelo dano (peça 1, p. 89-91) .
Regularmente citado (peças 6 e 7) , o gestor municipal apresentou seus argumentos de defesa em 22/01/2016, juntados à peça 13. Além disso, por meio de diligência, foram obtidos os documentos da prestação de contas apresentada pelo convenente ao MTur, juntados às peças 19 e 20.
Em análise de mérito (peça 21) , a unidade técnica ponderou sobre a pertinência de se exigir fotografias como forma de comprovação da execução física do objeto. Com base em parecer emitido pelo MP/TCU no âmbito de outro processo, o TC nº Processo 023.056/2015-0, concluiu que tal exigência não deveria se aplicar ao presente caso.
Diante dessa conclusão, e da constatação de que haveria nexo de causalidade entre os recursos advindos do Convênio e as despesas efetuadas com os shows e a estrutura de apresentação do evento, a unidade técnica propôs acolher integralmente as alegações de defesa apresentadas pelo Sr. Orlando Cordeiro de Oliveira e julgar suas contas regulares com ressalva, dando-se-lhe quitação, com fundamento nos arts. 1º, inciso I, 16, inciso II, 18 e 23, inciso II, da Lei nº 8.443/92.
II
Inicialmente, pondero que a validade de fotografias como forma de comprovação da execução física deve ser avaliada de acordo com a natureza do objeto pactuado.
Para acontecimentos instantâneos, como o show da dupla Rionegro e Solimões, tenho defendido que tal comprovação se dê precipuamente por meio de registros fotográficos e/ou videofonográficos. Foi nesse sentido o parecer deste MP/TCU, acolhido pelo Acórdão 4839/2016-TCU-Segunda Câmara.
Ressalto que o termo do Convênio nº 732965/2010 previa expressamente a apresentação de fotografias para a comprovação da regular realização do evento, nos termos do Parágrafo Segundo da Cláusula Décima Segunda - Da Prestação de Contas (peça 1, p. 50-51) , sem prejuízo de que fossem complementadas por outros meios idôneos, como a divulgação do evento nas diversas mídias disponíveis (jornais, internet, rádio, TV) , ou a apresentação de registros do show em vídeo.
Como a unidade técnica se valeu essencialmente da conclusão de que não seria exigível o fornecimento de fotografias neste caso, não desenvolveu qualquer análise relacionada à execução física do objeto, tampouco se ateve aos argumentos pontuados nas alegações de defesa do responsável, considero necessária a complementação das análises antes de concluir pelo julgamento das presentes contas pela regularidade.
III
Nos termos do ofício de citação (peça 6) , o débito imputado ao Sr. Orlando Cordeiro de Oliveira foi decorrente de:
	"falta de comprovação da correta execução do objeto, devido a indícios de fraude nas fotografias encaminhadas pelo Convenente e à não apresentação de fotografias ou filmagens de cada um dos itens de infraestrutura (iluminação; equipamentos de efeitos de palco; sonorização; palco; cobertura; camarins; etc.) , em plano fechado para a precisa identificação de cada elemento, e em plano aberto para identificação da utilização de cada item no contexto do referido evento."
Em sua defesa (peça 13) , o responsável alegou que não se poderia exigir a apresentação de fotografias ou filmagens dos itens de infraestrutura em plano fechado e em plano aberto, por não haver previsão compatível no termo do convênio.
Afirmou que desconhecia as regras do ajuste à época da realização do evento, ocorrido entre 4 e 6 de junho de 2010, uma vez que a assinatura do termo do convênio teria se dado quando da efetivação da transferência financeira (meados de julho de 2010) , apesar de constar a data de 03/05/2010 no documento (peça 1, p. 55) . Diante disso, acusou o MTur de afronta aos princípios da razoabilidade e proporcionalidade, ao exigir comprovações que não eram do conhecimento da municipalidade à época da festa, sugerindo que os servidores daquele Ministério teriam incorrido em crime de falsidade ideológica ao fazer constar data retroativa no instrumento do convênio (peça 13, p. 9) .
Questionou, ainda, a capacitação do servidor do MTur que concluiu pela ocorrência de fraude/montagem nas fotografias fornecidas, ocupante do cargo de agente administrativo naquele Ministério. Com respaldo no art. 145 do Código de Processo Civil, norma processual de aplicação subsidiária à Lei nº 8.443/92, solicitou a realização de uma perícia técnica para avaliar os registros questionados (peça 13, p. 10-11) .
Visando enfrentar o mérito da acusação de fraude, explicou que a colocação de tela com a inscrição "Ibiza Eventos" sobre as caixas de som teria se dado durante a festividade, com a intenção de proteger os equipamentos. As diferenças entre as fotos seriam decorrentes dos momentos em que as imagens foram obtidas, antes e depois da colocação da tela (peça 13, p. 11-12) . 
Discordou, ainda, do valor do débito imputado, retomando que a análise do MTur não questionou a realização do show, ressalvando apenas os itens complementares (locação de palco, som e iluminação) , de menor representatividade (cerca de 20% do repasse) . Defendeu que a efetiva prestação desses serviços de locação poderia ser presumida, ao se admitir que o show fora realizado, uma vez que a apresentação da dupla contratada sem palco, som e iluminação seria inviável (peça 13, p. 12-13) .
Questionou o fato de a dupla sertaneja e a empresa Projectum não terem sido citados solidariamente nesses autos, apesar de terem se beneficiado dos pagamentos realizados com recursos do Convênio.
Concluiu afirmando que o Município de Aricanduva cumpriu o objeto do Convênio, anexando declarações das duplas Rionegro e Solimões e Maurélio e Daniel e da empresa Projectum (peça 13, p. 18 e 23, e peça 14, p. 2) .
IV
Como visto, o termo do referido convênio previa expressamente que a comprovação da regular realização do evento se daria por meio de "fotografia, jornal, vídeo, cd's, dvd's, entre outros, de cada meta/etapa especificada no Plano de Trabalho aprovado". 
De fato, o documento não dispõe sobre o enquadramento dessas fotos. É de se deduzir, porém, que cabe ao convenente obtê-las de ângulos que permitam identificar a ocorrência do show/fornecimento dos itens no contexto do evento pactuado. Do contrário, tal exigência mostrar-se ia de nenhum valor para fins de prestação de contas. 
Diante disso, em oposição ao responsável, entendo que o detalhamento quanto ao plano das fotos constante do ofício de citação não impõe exigência excessiva ao gestor, mas visa explicitar os aspectos considerados insuficientes nos registros apresentados até então, que impediram identificar os elementos contratados no contexto do evento, não representando óbice a que o gestor se valesse de outros meios válidos para comprovar a correta execução do objeto.
Também não considero plausível a tentativa do defendente de transferir a responsabilidade para o MTur, pois a informação de que o convênio teria sido assinado após a realização do evento, com data retroativa, não encontra respaldo. Ao contrário, consta dos autos cópia do extrato do convênio publicado no Diário Oficial da União em 24/05/2010 (peça 1, p. 57) , prazo de publicação compatível com a data constante do termo do ajuste, de 03/05/2010 (peça 1, p. 55) , e anterior à realização do evento, ocorrido entre 04/06 e 06/06/2010.
Apesar de inicialmente o MTur ter apresentado ressalvas especificamente quanto aos registros fotográficos referentes aos serviços de locação de equipamentos (peça 1, p. 69-73) , os indícios de fraude apontados na Nota Técnica de Reanálise impediram que o concedente reconhecesse a legitimidade das fotografias apresentadas (peça 1, p. 79-83) , mesmo daquelas destinadas a comprovar a realização do show, o que justifica a impugnação total dos valores repassados.
Da situação descrita nos relatórios do MTur, depreende-se que as diferenças observadas pelo agente administrativo não eram de difícil detecção. Ademais, tais constatações foram corroboradas pela Coordenadora-Geral de Monitoramento, Fiscalização e Acompanhamento de Convênios (peça 1, p. 81 e 83) , não se vislumbrando fatores que as desabonem, especialmente porque foi dada a devida oportunidade de defesa ao responsável, tanto na fase interna quanto na fase externa da TCE.
Importa esclarecer que não cabe a aplicação analógica das disposições pertencentes à prova do processo civil ao processo de controle externo, porque a Lei Orgânica e o Regimento Interno do TCU dispõem, exaustivamente, acerca dos meios de prova disponíveis aos responsáveis (Acórdão 2491/2016-TCU-Primeira Câmara) . Ou seja, quanto a esse aspecto, o CPC não tem compatibilidade com a Lei Orgânica do TCU, excluindo-se a possibilidade de aplicação subsidiária prevista no art. 298 do RI/TCU:
	"Art. 298. Aplicam-se subsidiariamente no Tribunal as disposições das normas processuais em vigor, no que couber e desde que compatíveis com a Lei Orgânica." (Grifo nosso.) 
A rigor, constitui obrigação da parte apresentar os elementos que entender necessários para a sua defesa e/ou para demonstrar a boa e regular aplicação dos recursos que lhe foram repassados (Acórdão 5920/2016-TCU-Segunda Câmara, 6214/2016-1ª Câmara, 473/2015-Plenário) . Caberia, então, ao responsável a iniciativa de carrear aos autos todos os meios de provas lícitos que favorecessem a sua defesa, a fim de compor um conjunto probatório robusto, capaz de demonstrar a realização do evento. 
Observa-se, porém, que o responsável não se valeu de tal faculdade. Na verdade, o ex-prefeito se limitou a apresentar os argumentos rebatidos acima, que não puderam ser acolhidos a seu favor; além das declarações dos contratados, as quais têm baixo valor probatório, conforme observado em várias decisões desta Corte (Acórdão 654/2009-TCU-Segunda Câmara, 2302/2009-1ª Câmara, 817/2014-2ª Câmara) . 
Neste caso, observo outros fatores que comprometem a adoção desses documentos como prova, quais sejam:
- a assinatura do representante da dupla Rionegro e Solimões, constante da declaração, não foi autenticada em cartório, e não apresenta semelhança com a do documento de identidade apresentado (peça 13, p. 18 e 22) ;
- a assinatura constante da declaração da Projectum é diferente da constante do contrato celebrado com a Prefeitura, apesar de haver menção ao mesmo representante da empresa nos dois documentos (Ednei Souza Nogueira; peça 14, p. 2, e peça 1, p. 45 e 47) ;
- o teor das declarações dos artistas indicam apenas que os equipamentos foram disponibilizados, não contribuindo para concluir que a Projectum os tenha fornecido. 
Chama a atenção o fato de o responsável não ter trazido aos autos documentos que comprovem a divulgação do show, apesar da magnitude do evento para uma cidade de cerca de 4.770 habitantes (em 2010) , e do objetivo de promover o turismo na região por meio do Convênio. Compulsando os autos, identifiquei apenas a cópia de um cartaz (sem comprovação de distribuição) e de uma matéria no jornal Farol das Geraes, publicado após o evento, na qual sequer foram mencionados os shows contratados e supostamente realizados, apesar da popularidade e consagração dos artistas (peça 20, p. 131-132) .
Assim, apesar de reconhecido o nexo de causalidade entre recursos e despesas pela Secex/MG (peça 21, p. 2) , a ausência de documentação que comprove a execução física do objeto da avença macula as presentes contas e impede que se adote a proposta alvitrada por aquela unidade técnica.
V
Por fim, impõe-se registrar que a responsabilização solidária consiste em garantia adicional ao credor, com vistas a aumentar as chances de obter o ressarcimento dos valores devidos. Assim, o TCU não está impedido de atribuir responsabilidade exclusivamente a um dos devedores solidários, que, se assim entender, pode entrar com ação regressiva contra os demais. Tal entendimento está pacificado no âmbito do Tribunal, podendo ser citados os Acórdão 6780/2014-TCU-Segunda Câmara, 7457/2014-1ª Câmara, 6481/2014-2ª Câmara e 301/2015-Plenário. Desse modo, não cabe ao Sr. Orlando Cordeiro de Oliveira alegar qualquer prejuízo em razão do não chamamento da dupla sertaneja Rionegro e Solimões e da empresa Projectum aos autos.
Posto isso, com vênias por discordar da proposta da Secex/MG (peça 21) , este representante do Ministério Público junto ao Tribunal de Contas da União manifesta-se no sentido de:
I - rejeitar as alegações de defesa apresentadas pelo responsável; 
II - julgar irregulares as contas do Sr. Orlando Cordeiro de Oliveira, condenando-o ao pagamento do valor integral repassado no âmbito do Convênio nº 732965/2010, correspondente a          R$ 100.000,00 (valor histórico) , abatido do saldo eventualmente ressarcido; e
III - aplicar ao responsável a multa prevista no art. 57 da Lei nº 8.443/92."
Em razão da baixa qualidade das fotografias juntadas à peça 20, p. 122 e seguintes, dificultando a verificação da fraude suscitada, determinei a realização de diligência para obter versão de melhor qualidade das fotos (peça 28) .
Realizada a diligência, a Secex/MG instruiu o feito nos seguintes termos:
"1. Trata-se de tomada de contas especial instaurada pelo Ministério do Turismo (MTur.) , em desfavor de Orlando Cordeiro Oliveira, ex-prefeito do município de Aricanduva/MG (gestão 2009/2012) , com débito imputado de R$ 100.000,00 (valor histórico) , em razão de irregularidades na execução física do Convênio 732965/2010.
2.	Nesta instrução, complementa-se o exame de mérito da matéria após a manifestação regimental do MP/TCU (peça 24) e realização de diligência determinada pelo Relator.
HISTÓRICO
3.	O município de Aricanduva/MG celebrou com o Ministério do Turismo, em 3/5/2010, o Convênio 732965/2010 (peça 32, p. 33-51) , cujo objeto contemplou a realização do evento intitulado "X Festa do Peão de Boiadeiro de Aricanduva". Para esse intento, estabeleceu-se o valor total de R$ 105.000,00, cabendo ao concedente o repasse de R$ 100.000,00 e a parcela restante, de R$ 5.000,00, representou a contrapartida municipal, consoante o disposto na Cláusula Quinta do aludido acordo.
4.	Os recursos federais foram repassados em uma única parcela, de R$ 100.000,00, mediante a ordem bancária 2010OB801054 (peça 32, p. 60) . O crédito na conta corrente específica ocorreu na data de 5/7/2010 (peça 32, p. 90) .
5.	O ajuste vigeu no período de 4/5/2010 a 3/8/2010 e previa a apresentação da prestação de contas até 2/9/2010, conforme estabelecido na Cláusula Quarta do Convênio 732965/2010 (peça 32, p. 39) .
6. 	Após as contas terem sido prestadas (peça 32, p. 74-206) e complementadas (peça 32, p. 217-226; e peça 33, p. 1-5) , o MTur. reprovou a execução física do objeto pactuado, em razão de indícios de fraude nas fotografias encaminhadas pelo convenente, consoante o atestado na Nota Técnica de Reanálise 694/2012 (peça 33, p. 6-7. Não houve análise financeira de tal convênio, de acordo com o declarado na Nota Técnica 598/2013 (peça 33, p. 24-26) .
7.	Esgotados os procedimentos administrativos com vistas à regularização da prestação de contas pelo responsável (art. 4º da IN/TCU 71/2012) , determinou-se a instauração desta tomada de contas especial. O tomador de contas elaborou, em 9/12/2014, o relatório de TCE 679/2014 (peça 1, p. 137-140) , no qual indicou as providências adotadas pela autoridade administrativa e confirmou a ocorrência de dano ao erário, devido a irregularidades na execução física do objeto pactuado, pelo montante de R$ 100.000,00 (valor histórico) , imputando a obrigação de ressarcir tal débito ao ex-prefeito de Aricanduva/MG. 
8. 	A Controladoria-Geral da União, por intermédio do Relatório de Auditoria 968/2015 (peça 1, p. 177-183) , concluiu pela imputação de débito ao responsável Orlando Cordeiro Oliveira. Por conseguinte, atestou a irregularidade das contas, conforme expresso no respectivo Certificado de Auditoria (peça 1, p. 185) e no Parecer do Dirigente do Órgão de Controle Interno (peça 1, p. 187) .
9.	Em pronunciamento ministerial (peça 1, p. 193) , o Ministro de Estado do Turismo, na forma do art. 52 da Lei 8.443/92, atesta haver tomado conhecimento das conclusões do Controle Interno acerca das contas do aludido responsável.
10. Com o ingresso desta TCE no Tribunal, por meio do Ofício 3040/2015 (peça 6) , promoveu-se a citação de Orlando Cordeiro Oliveira, no intuito de que apresentasse defesa quanto à ocorrência e ao débito a seguir indicados:
 (...) falta de comprovação da correta execução do objeto, devido a indícios de fraude nas fotografias encaminhadas pelo Convenente e à não apresentação de fotografias ou filmagens de cada um dos itens de infraestrutura (iluminação; equipamentos de efeitos de palco; sonorização; palco; cobertura; camarins; etc.) , em plano fechado para a precisa identificação de cada elemento, e em plano aberto para identificação da utilização de cada item no contexto do referido evento.
	Quantificação do débito:
	Data
	Valor (R$) 
	Débito / (Crédito) 

	1/7/2010
	100.000,00
	Débito

	25/8/2010
	 (9.558,82) 
	 (Crédito) 

11. Em resposta, mediante advogado devidamente constituído (peça 9) , o responsável apresentou arrazoado e documentação subsidiária em sua defesa (peças 13 e 14) . Após tal etapa processual, em instrução técnica precedente (peça 21) , a Secex/MG elaborou proposta de mérito pela regularidade com ressalvas das contas do responsável, da qual divergiu o Parquet especializado (peça 24) .
12. Em sequência, o Relator, ao iniciar a apreciação de mérito, destacou a baixa qualidade das fotos até então acostadas aos autos, aspecto que impedia a visualização e confirmação indubitável da fraude cometida, requisito esse fundamental para o deslinde do presente feito. Assim, determinou que se diligenciasse ao Concedente com a finalidade de se obter versão de melhor qualidade dessas fotografias (peça 28) .
13. Por conseguinte, esta Unidade Técnica expediu diligência ao Ministério do Turismo mediante o Ofício 2745/2017 (peça 29) . Em resposta, documentação complementar foi acostada aos autos (peças 32 e 33) .
14. No próximo tópico, conclui-se o exame de mérito da matéria objeto desta TCE, levando-se em conta as fotos adicionais coletadas na referida diligência.
EXAME TÉCNICO
15. De início, cabe ressaltar que, por ocasião de sua manifestação regimental (peça 24) , o MP/TCU, após examinar detidamente e refutar os principais argumentos da defesa do responsável, propôs o julgamento pela irregularidade das contas de Orlando Cordeiro Oliveira, com imputação de débito pelo total transferido e aplicação de multa.
16. Ao determinar a diligência ora examinada (peça 28) , no intuito de coletar fotos de melhor qualidade, o Relator ressaltou, da manifestação do MP/TCU, o trecho abaixo transcrito que, em essência, fundamenta a impugnação total da prestação de contas:
 (...) 
23. 	Apesar de inicialmente o MTur ter apresentado ressalvas especificamente quanto aos registros fotográficos referentes aos serviços de locação de equipamentos (peça 1, p. 69-73) , os indícios de fraude apontados na Nota Técnica de Reanálise impediram que o concedente reconhecesse a legitimidade das fotografias apresentadas (peça 1, p. 79-83) , mesmo daquelas destinadas a comprovar a realização do show, o que justifica a impugnação total dos valores repassados.
24. 	Da situação descrita nos relatórios do MTur, depreende-se que as diferenças observadas pelo agente administrativo não eram de difícil detecção. Ademais, tais constatações foram corroboradas pela Coordenadora-Geral de Monitoramento, Fiscalização e Acompanhamento de Convênios (peça 1, p. 81 e 83) , não se vislumbrando fatores que as desabonem, especialmente porque foi dada a devida oportunidade de defesa ao responsável, tanto na fase interna quanto na fase externa da TCE.
 (...)  
17. Da consulta à documentação trazida aos autos por conta da diligência efetivada, constata-se agora a presença de fotos de boa qualidade (peça 32, p. 194-202, 220-226; e peça 33, p. 1-5) , que permitem boa visualização do local e palco de realização do evento, bem como da apresentação artística do dia 4/6/2010.
18. Há diversas fotos nas quais é possível facilmente identificar a faixa de propaganda da empresa Ibiza Eventos (peça 32, p. 220-223; e peça 33, p. 5) , que não foi contratada para prestar qualquer serviço com os recursos repassados. Todas essas fotos dizem respeito ao último dia da "X Festa do Peão de Boiadeiro de Aricanduva", que ocorreu em 6/6/2010.
19. A tentativa de se ocultar a propaganda da empresa Ibiza Eventos Ltda. está devidamente comprovada, quando se comparam fotos idênticas que registram mesmo cenário, dia e horário (peça 32, p. 198, em confronto com peça 33, p. 5) . Portanto, resta configurada a fraude que maculou por completo a execução física do objeto pactuado e, em consequência, resultou na glosa integral dos recursos transferidos.
20. É bom observar que o uso de documentação inidônea, por ser naturalmente falsa ou refletir uma realidade fictícia, mesmo quando há provas da execução física do objeto, torna inviável a comprovação da boa e regular aplicação dos recursos. No presente caso, a fraude cometida recaiu exatamente no meio que poderia atestar a execução do objeto. Tendo em vista o subterfúgio ilegítimo utilizado pelo responsável, a veracidade das fotos pertinentes às outras datas do evento também é de natureza duvidosa, razão pela qual se justifica a reprovação total dos recursos aplicados.
CONCLUSÃO
21. Em atendimento ao disposto no art. 202, § 2º, do Regimento Interno do TCU, entende-se que estes autos não dispõem de elementos que permitam o reconhecimento de boa-fé na conduta do responsável. Desse modo, com fundamento no art. 202, § 6º, do RI/TCU, opina-se no sentido de que o Tribunal profira, desde logo, o julgamento de mérito das contas ora examinada.
22. Com base na análise técnica promovida nesta instrução (itens 15 a 20) e, ainda, considerando as razões expostas na manifestação do MP/TCU (peça 24) , conclui-se que as alegações de defesa apresentadas por Orlando Cordeiro Oliveira, ex-prefeito de Aricanduva/MG (gestão 2009/2012) , não foram capazes de sanear as ocorrências objeto de sua citação. Assim, sugere-se que suas contas sejam julgadas irregulares com a condenação pelo débito original de R$ 100.000,00, na data de crédito dos recurso na conta corrente específica do convênio (5/7/2010) , descontando-se o valor de R$ 9.558,82, recolhido na data de 25/8/2010 (peça 32, p. 81 e 95) , bem como aplicando-se ao referido responsável a multa prevista no art. 57 da Lei 8.443/1992.
PROPOSTA DE ENCAMINHAMENTO
23. Diante do exposto, submetem-se os autos à consideração do Relator, via MPTCU, propondo:
23.1. julgar irregulares as contas de Orlando Cordeiro Oliveira, CPF XXX.033.176-XX, com fundamento nos arts. 1º, inciso I, 16, inciso III, alíneas "c" e "d", 19, caput, e 23, inciso III, da Lei 8.443/1992 c/c com os arts. 1º, inciso I, 209, incisos III e IV, 210 e 214, inciso III, do Regimento Interno do TCU, condenando-o ao pagamento da importância a seguir especificada e fixando-lhe o prazo de 15 (quinze) dias para que comprove perante este Tribunal, em respeito ao art. 214, inciso III, alínea "a", do Regimento Interno do TCU, o recolhimento da dívida aos cofres do Tesouro Nacional, atualizada monetariamente e acrescida de juros de mora calculados a partir da data indicada até a data do efetivo recolhimento e com o abatimento de valores acaso já satisfeitos, nos termos da legislação vigente:
	  Débito imputado:
	Data
	Valor (R$) 
	Débito / (Crédito) 

	5/7/2010
	100.000,00
	Débito

	25/8/2010
	 (9.558,82) 
	 (Crédito) 

23.2. aplicar multa individual a Orlando Cordeiro Oliveira, CPF XXX.033.176-XX, com fundamento no art. 57 da Lei 8.443/1992 c/c o art. 267 do Regimento Interno do TCU, fixando-lhe o prazo de 15 dias, a partir da notificação, para que, nos termos do art. 214, inciso III, alínea "a", do Regimento Interno do TCU, comprove perante este Tribunal o recolhimento aos cofres do Tesouro Nacional do valor atualizado monetariamente desde a data do acórdão que vier a ser proferido até a data do efetivo recolhimento, se for pago após o vencimento, na forma da legislação em vigor;
23.3.	autorizar, desde logo, a cobrança judicial das dívidas nos termos do art. 28, inciso II, da Lei 8.443/1992 c/c o art. 219, inciso II, do Regimento Interno do TCU, caso não atendida a notificação;
23.4.	autorizar, desde logo, com fundamento no art. 26 da Lei 8.443/1992 c/c o art. 217 do Regimento Interno do TCU, caso seja do interesse do responsável, o parcelamento das dívidas em até 36 (trinta e seis) parcelas, incidindo sobre cada uma, os encargos legais devidos, sem prejuízo de alertá-lo de que, caso opte por essa forma de pagamento, a falta de comprovação do recolhimento de qualquer parcela implicará o vencimento antecipado do saldo devedor, nos termos do art. 26, parágrafo único, da Lei 8.443/1992 c/c o art. 217, § 2º, do Regimento Interno do TCU; e
23.5.	encaminhar cópia da deliberação ao Procurador-Chefe da Procuradoria da República em Minas Gerais, nos termos do § 3º do art. 16 da Lei 8.443/1992 c/c o § 7º do art. 209 do Regimento Interno do TCU, para adoção das medidas que entender cabíveis, bem como ao Ministério do Turismo, informando-lhes que o inteiro teor da deliberação pode ser consultado no endereço www.tcu.gov.br/acordaos."
O MP/TCU acolheu a proposta da unidade técnica nestes termos (peça 37) :
"Trata-se de tomada de contas especial instaurada pelo Ministério do Turismo (MTur) , em desfavor de Orlando Cordeiro Oliveira, ex-prefeito do Município de Aricanduva/MG (gestão 2009/2012) , com débito imputado de R$ 100.000,00 (valor histórico) , em razão de irregularidades na execução física do Convênio nº 732965/2010, que teve por objeto a realização do evento intitulado "X Festa do Peão de Boiadeiro de Aricanduva".
Apesar de o convenente ter apresentado algumas fotos impressas e um CD-ROM com o objetivo de comprovar a realização do evento (peça 1, p. 70) , recaíram dúvidas quanto à legitimidade desses registros, posto que, em análise comparativa, foi identificado que o nome "Ibiza Eventos" constava de uma versão das fotos, e tinha sido apagado na outra, constituindo indício de fraude (peça 1, p. 79-83) . Além da diferença entre as fotos, chamou a atenção o fato de constar nome de empresa diferente daquela que foi contratada para a locação dos equipamentos (Ibiza x Projectiun) .
Diante disso, e da insuficiência dos registros apresentados, o responsável foi citado pela seguinte ocorrência (peça 6) :
	"falta de comprovação da correta execução do objeto, devido a indícios de fraude nas fotografias encaminhadas pelo Convenente e à não apresentação de fotografias ou filmagens de cada um dos itens de infraestrutura (iluminação; equipamentos de efeitos de palco; sonorização; palco; cobertura; camarins; etc.) , em plano fechado para a precisa identificação de cada elemento, e em plano aberto para identificação da utilização de cada item no contexto do referido evento."
Em análise às alegações de defesa (peça 21) , a Secex/MG ponderou sobre a pertinência de se exigir fotografias como forma de comprovação da execução física do objeto, e elaborou proposta de mérito pela regularidade com ressalvas das contas do responsável.
Divergindo da unidade técnica, em parecer anterior (peça 24) , defendi que a realização do objeto pactuado deveria ser comprovada por meio de registros fotográficos e/ou videofonográficos neste caso, por se tratar de acontecimento instantâneo. Ressaltei que o termo do referido convênio previa expressamente que a comprovação da regular realização do evento se daria por meio de "fotografia, jornal, vídeo, cd's, dvd's, entre outros, de cada meta/etapa especificada no Plano de Trabalho aprovado" (peça 1, p. 51) . 
Considerando que os indícios de fraude apontados na Nota Técnica de Reanálise do MTur impediram que se reconhecesse a legitimidade das fotografias apresentadas (peça 1, p. 79-83) , mesmo daquelas destinadas a comprovar a realização do show; e que o responsável, em sua defesa, não trouxe aos autos um conjunto probatório robusto, capaz de demonstrar a realização do evento, propus:
I - rejeitar as alegações de defesa apresentadas pelo responsável; 
II - julgar irregulares as contas do Sr. Orlando Cordeiro de Oliveira, condenando-o ao pagamento do valor integral repassado no âmbito do Convênio nº 732965/2010, correspondente a          R$ 100.000,00 (valor histórico) , abatido do saldo eventualmente ressarcido; e 
III - aplicar ao responsável a multa prevista no art. 57 da Lei nº 8.443/92.
Tendo Vossa Excelência observado que as cópias das fotografias juntadas à peça 20 são de baixa qualidade, prejudicando a visualização da fraude apontada pelo concedente, os autos foram restituídos à Secex/MG, que promoveu diligência ao Ministério do Turismo a fim de obter uma versão melhor desses registros (peças 28 e 29) . 
A partir da documentação obtida (peças 31/33) , a unidade técnica confirmou a fraude, conforme se verifica na análise apresentada (peça 34, p. 3) :
"18. Há diversas fotos nas quais é possível facilmente identificar a faixa de propaganda da empresa Ibiza Eventos (peça 32, p. 220-223; e peça 33, p. 5) , que não foi contratada para prestar qualquer serviço com os recursos repassados. Todas essas fotos dizem respeito ao último dia da "X Festa do Peão de Boiadeiro de Aricanduva", que ocorreu em 6/6/2010. 
19. A tentativa de se ocultar a propaganda da empresa Ibiza Eventos Ltda. está devidamente comprovada, quando se comparam fotos idênticas que registram mesmo cenário, dia e horário (peça 32, p. 198, em confronto com peça 33, p. 5) . Portanto, resta configurada a fraude que maculou por completo a execução física do objeto pactuado e, em consequência, resultou na glosa integral dos recursos transferidos. 
20. É bom observar que o uso de documentação inidônea, por ser naturalmente falsa ou refletir uma realidade fictícia, mesmo quando há provas da execução física do objeto, torna inviável a comprovação da boa e regular aplicação dos recursos. No presente caso, a fraude cometida recaiu exatamente no meio que poderia atestar a execução do objeto. Tendo em vista o subterfúgio ilegítimo utilizado pelo responsável, a veracidade das fotos pertinentes às outras datas do evento também é de natureza duvidosa, razão pela qual se justifica a reprovação total dos recursos aplicados."
Diante disso, a unidade técnica apresentou proposta alinhada com o parecer anterior deste MP/TCU, no sentido de julgar irregulares as contas do Sr. Orlando Cordeiro Oliveira, condenando-o pelo débito correspondente ao valor integral do repasse, e aplicando-lhe a multa do art. 57 da Lei nº 8.443/92.
Ante o exposto, por considerar adequadas as análises e conclusões obtidas pela Secex/MG, este representante do MP/TCU manifesta-se favorável à proposta de encaminhamento à peça 34, p. 4."
Em 12/8/2019, o advogado do responsável requereu adiamento da apreciação do presente processo, pautado para a sessão plenária de 14/8/2019, em razão do tempo curto para obter passagens aéreas mais baratas e preparar memoriais (peça 38) .
É o relatório.

Alexandre Lúcio da Costa (59.821/OAB-MG) e outros.

Subprocurador-Geral Paulo Soares Bugarin.

TOMADA DE CONTAS ESPECIAL. MINISTÉRIO DO TURISMO. CONVÊNIO PARA A REALIZAÇÃO DE EVENTO. REPROVAÇÃO DA EXECUÇÃO FÍSICA DO OBJETO. IRREGULARIDADES NAS FOTOGRAFIAS APRESENTADAS. CONTAS IRREGULARES. DÉBITO. MULTA. INABILITAÇÃO PARA O EXERCÍCIO DE CARGO EM COMISSÃO OU FUNÇÃO DE CONFIANÇA.

TOMADA DE CONTAS ESPECIAL (TCE)

Secretaria de Controle Externo de Tomada de Contas Especial (SecexTCE).

Trata-se de tomada de contas especial instaurada pelo Ministério do Turismo em face de Orlando Cordeiro Oliveira, ex-prefeito de Aricanduva/MG, em razão da impugnação total das despesas do convênio 732965/2010, firmado com o município, cujo objeto era apoiar a realização da "X Festa do Peão de Boiadeiro de Aricanduva" (peça 1, p. 37) .
Os recursos da avença, no montante de R$ 105.000,00, deveriam ser aplicados no pagamento da dupla Rionegro e Solimões e no serviço de locação de equipamentos de iluminação, palco e som (peça 1, p. 13) , contratado com a empresa Projectum Comunicação Studio de Áudio e Vídeo Ltda. (peça 20, p. 45-47) . 
Coube ao concedente a transferência de R$ 100.000,00, cujo crédito em conta corrente ocorreu em 5/7/2010 (peça 20, p. 20) . A vigência do convênio se estendeu de 4/5/2010 a 2/10/2010.  
No âmbito desta Corte, o responsável foi citado pela (peça 6) :
"[...] falta de comprovação da correta execução do objeto, devido a indícios de fraude nas fotografias encaminhadas pelo Convenente e à não apresentação de fotografias ou filmagens de cada um dos itens de infraestrutura (iluminação; equipamentos de efeitos de palco; sonorização; palco; cobertura; camarins; etc.) , em plano fechado para a precisa identificação de cada elemento, e em plano aberto para identificação da utilização de cada item no contexto do referido evento."
A unidade técnica e o MP/TCU, em seus derradeiros pareceres, propõem rejeitar as alegações de defesa do ex-prefeito e julgar suas contas irregulares, condenando-o ao pagamento do débito correspondente ao valor repassado (descontado do crédito de pequena parcela) e de multa. 
Acolho as conclusões dos aludidos pareceres, incorporando-as às minhas razões de decidir, sem prejuízo das seguintes considerações. 
O Termo de Convênio previa, de forma expressa, a apresentação de fotografias para a comprovação da execução de cada meta do objeto (peça 1, p. 50-51) , sem prejuízo de que pudessem ser complementadas por outras provas, como a divulgação em jornais, rádio, TV, internet ou a apresentação de registros do show em vídeo.
O órgão concedente identificou indícios de fraude nas fotos apresentadas pelo ex-prefeito para comprovar a execução do evento, o que motivou a impugnação total do valor do convênio. O nome "Ibiza Eventos" aparecia em uma versão das fotos, mas havia sido apagado na outra (peça 1, p. 79-83, peça 32, p. 196, 198, 221-223, e peça 33, p. 5) . Além disso, esse não é o nome da empresa contratada para a locação dos equipamentos (Ibiza x Projectum) .
Essa manipulação das fotos é de fácil percepção, sendo desnecessária a realização de perícia para comprová-la. Nos termos dos arts. 298, do Regimento Interno/TCU, e 464, §1º, do Código de Processo Civil, o julgador pode indeferir a perícia quando a prova do fato não depender de conhecimento especial técnico ou for desnecessária, como no presente caso. 
 Em razão da gravidade da irregularidade, consubstanciada em alteração grosseira de fotografias, não há como conferir legitimidade às demais fotos com o intuito de comprovar os outros itens previstos no plano de trabalho e diminuir o valor do débito imputado ao responsável. 
O ex-prefeito alega que a colocação da tela com o nome "Ibiza Eventos" sobre as caixas de som ocorreu durante a festividade, com o intuito de proteger os equipamentos, e que a diferença entre as fotos decorreria dos momentos em que foram tiradas.
Entretanto, as fotografias à peça 32, p. 198 (sem o nome "Ibiza") , e 33, p. 5 (com o referido nome) claramente retratam as mesmas pessoas, no mesmo cenário e no mesmo dia (supostamente em 6/6/2010) , não sendo crível o argumento apresentado.
Quanto à alegação de que seria necessário o termo de convênio prever minuciosamente a necessidade de diferentes enquadramentos para as fotos a serem apresentadas na prestação de contas, assiste razão ao MP/TCU, que refuta essa ideia.   
As fotografias, obviamente, deveriam ser tiradas em ângulos adequados a demonstrar a ocorrência do show e o fornecimento dos itens contratados, sob pena de se tornar exigência desprovida de valor para fins de prestação de contas.
Também por isso, a menção, na citação, a fotografias em plano aberto e em plano fechado, para comprovar adequadamente a execução do objeto, não é exigência excessiva ao gestor, mas simples indicação de obrigação expressa do termo de convênio, a qual permitia, ademais, a apresentação de outras provas da realização do evento como previsto no plano de trabalho. 
O ex-prefeito alegou desconhecer as regras do ajuste à época da realização do evento, pois a assinatura do convênio teria ocorrido em momento posterior. Entretanto, como bem salientado pelo MP/TCU, o extrato do convênio foi publicado no Diário Oficial da União em 24/5/2010 (peça 1, p. 57) e o evento ocorreu entre 4 e 6/6/2010. Não lhe cabe, portanto, alegar desconhecimento de obrigação prevista em documento por ele próprio firmado em 3/5/2019 (peça 1, p. 55) . 
Os demais documentos apresentados, como declarações da dupla sertaneja e da empresa contratada, com divergências de assinaturas, também não são suficientes para comprovar a realização do evento, como defendido pelo Parquet à peça 24.
Destaco que a diligência determinada pelo despacho à peça 28, visou a tão somente obter cópias de melhor qualidade das fotografias apresentadas pelo próprio responsável ao concedente, as quais já se encontravam nos autos (peça 20, p. 122 e seguintes) .
Embora a prestação de contas completa (peças 19-20) , contendo essas fotos, tenha sido juntada, aos autos, após a apresentação de alegações de defesa pelo responsável (peças 13-14) , não houve prejuízo à ampla defesa, porquanto o ex-prefeito obteve cópia dos autos depois da juntada da prestação de contas (peças 25-27) , por procuradora regularmente constituída. 
Além disso, defendeu-se, expressamente, quanto à apresentação de fotografias com e sem o nome da empresa Ibiza, tendo sido atendido o disposto no artigo 10, do Código de Processo Civil, que veda "decisões surpresa": 
Art. 10. O juiz não pode decidir, em grau algum de jurisdição, com base em fundamento a respeito do qual não se tenha dado às partes oportunidade de se manifestar, ainda que se trate de matéria sobre a qual deva decidir de ofício
Por fim, quanto ao questionamento de falta de citação da dupla sertaneja e da empresa Projectum, destaco que a solidariedade passiva é benefício do credor, o qual pode escolher de qual devedor cobrar a totalidade da dívida, consoante remansosa jurisprudência desta Corte.
Assim, em homenagem à celeridade processual, não é oportuno o retorno dos autos à fase de instrução para a citação de outros responsáveis solidários, encontrando-se a presente tomada de contas especial devidamente instruída. 
Portanto, considerando que o ex-prefeito não apresentou documentação idônea para comprovar a execução do objeto do convênio, além de não ter sido possível verificar a boa-fé em sua conduta (artigo 202, §6º, do RITCU) , suas contas devem ser julgadas irregulares, condenando-o ao pagamento do débito correspondente ao valor total transferido, descontado do crédito de R$ 9.558,82, ocorrido em 25/8/2010 (peça 32, p. 81 e 95) , e de multa. 
Tendo em vista a gravidade da infração cometida pelo responsável, o qual alterou as fotografias apresentadas como prova da execução do objeto, também deverá ser inabilitado para o exercício de cargo em comissão ou função de confiança na administração pública pelo período de cinco anos, nos termos dos arts. 60, da Lei 8.443/1992, e 270, do RITCU.
Quanto ao pedido para adiamento da apreciação deste processo (peça 38) , considerando que a pauta da sessão foi disponibilizada no prazo previsto no artigo 141, do RITCU, e que o advogado da parte não apresentou razões suficientes para o adiamento, deve ser indeferido. 
Ante o exposto, voto no sentido de que o Tribunal adote o acórdão que ora submeto à deliberação deste colegiado.
TCU, Sala das Sessões Ministro Luciano Brandão Alves de Souza, em 14 de agosto de 2019.
WALTON ALENCAR RODRIGUES 
Relator